【裁判字號】    92,重訴,67
【裁判日期】    920825
【裁判案由】    分配表異議之訴
【裁判全文】
臺灣士林地方法院民事判決  九十二年度重訴字第六七號
    原      告  彰化商業銀行股份有限公司桃園分行
    法定代理人  丁○○
    訴訟代理人  乙○○
                洪大明律師
    右  一  人
    複 代 理人  廖信憲律師
    被      告  丙○○      住台北縣中和市○○街一０九巷一弄九號四樓
                            身.
    訴訟代理人  黃正淮律師
    被      告  甲○○      住台北市○○區○○街四九三巷三弄十八號三樓
                            身.
右當事人間分配表異議之訴事件，本院判決如左：
    主      文
原告之訴駁回。
訴訟費用由原告負擔。
    事      實
甲、原告方面：
一、聲明：
      (一)、確認被告丙○○對於被告甲○○新臺幣七百萬元及其利息之債權不存在。
      (二)、本院九十一年度執字第一二五九二號強制執行事件（下稱系爭強制執行事
          件）分配表所載第二順位抵押權之優先分配款即被告丙○○之分配款新臺
          幣五百三十九萬六千五百二十五元，更正分配金額為零元，並全部更正分
          配予原告新臺幣五百三十九萬六千五百二十五元（詳如附表所示）。
二、陳述：
      (一)、被告甲○○於民國八十五年十一月十二日擔任訴外人皇冠窯業股份有限公
          司（下稱皇冠公司）之連帶保證人向原告借款總計新臺幣（下同）二億零
          一百三十萬二千元，詎屆期未能依約清償，經原告向本院聲請核發支付命
          令確定在案（本院八十九年度促字第二六五０八號），於八十六年十一月
          皇冠公司發生財務危機，被告甲○○得知上開情況之際，竟夥同被告葉銅
          鑼以通謀虛偽之意思表示，設定第二順位抵押權八百萬元，顯係被告間共
          同隱匿財產，意圖逃避強制執行之行為至為明顯，所為之虛偽抵押契約及
          債權契約依法應屬無效，被告甲○○所簽發之本票債權亦不存在。歸納其
          有違一般社會通識之行為事實如下：
      １、依債權、物權成立時間而言：被告甲○○於訴外人皇冠公司發生財務危機
          之際，旋與被告丙○○於短短五日內，連續開立系爭債權本票三筆，向被
          告丙○○借款共計七百萬元。
      ２、依被告丙○○職業及能力而言：查被告丙○○僅為一般受雇工作者，工作
          不盡穩定，家無恆產，依其幾乎無任何金融活動觀之，絕非富裕之人，與
          被告甲○○並無任何業務往來關聯。
      ３、依被告甲○○職業及能力而言：被告甲○○係從事東元電機股份有限公司
          （下稱東元公司）之代理經銷商，財務狀況本經東元公司查核認可，而被
          告甲○○於七十六年至八十六年間，正值家電經銷商之全盛時期（無大賣
          場之競爭），且依七十六年國民所得水準，一般社會中產階級月薪不及萬
          元之情況，以被告甲○○與東元公司設定第一順位抵押一百四十萬元，而
          無其他銀行借款設定抵押權，財務狀況應相當之良好，且七十四年至八十
          四年間亦為訴外人皇冠公司經營瓷磚業之極盛時期，買賣瓷磚，幾乎是提
          著現金排隊提貨，因此被告甲○○經濟狀況，應屬十分良好。
      ４、依融資管道而言：被告甲○○所有之系爭強制執行事件拍賣之不動產，設
          定抵押予東元公司僅一百四十萬元，依當時不動產市值（臺北市北投區之
          店面）估算，絕非僅止於抵押權一百四十萬元而已，除可另向金融機構便
          宜融資求取最便捷經濟之融資管道外，其經銷寄售之東元電機家電產品，
          亦為現金收入來源之一，而被告甲○○卻捨近之方便，而遠求不便捷、不
          經濟及財務能力不佳之被告丙○○借款融資，實與一般社會通識相背離。
          而依系爭強制執行事件之分配表所示，得知東元公司對被告甲○○並無任
          何債權，且被告甲○○亦未向便捷之其他金融機構借款。
      ５、被告甲○○所簽發之三張本票，即一般俗稱之玩具本票，金額總計七百萬
          元，依發票日與到期日長達兩年之久，且設定契約書內容所載之抵押權設
          定無任何利息、遲延利息、違約金之約定，又與一般社會通識有違。
      (三)、綜上所述，被告間通謀虛偽所為之詐害債權行為，已有害及原告債權恐將
          無法受償之虞，被告如抗辯上述事實，自應負舉證之責，最高法院四十二
          年台上字第一七０號著有判例可參，爰依強制執行法第四十一條第三項之
          規定，除向本院執行處為起訴之證明外，並賜准判決如訴之聲明，俾維權
          益。
      (四)、被告丙○○辯稱其與友人合夥經營「凱友企業有限公司」及「凱翔電器股
          份有限公司」，且從事股票投資金額亦曾高達二、三千萬元，並非「家無
          恆產、幾無金融活動之無經濟能力之人、財務不佳之人」云云。惟查，被
          告丙○○所稱其所負責經營之「凱友企業有限公司」，早於被告丙○○所
          稱於八十六年十一月二十一日首次借款予被告甲○○之前，在同年十月二
          十八日業經主管機關「撤銷登記」在案，適足證明被告丙○○在八十六年
          間對於自己所營事業已無資力照顧維持，豈有閒錢餘財資借被告甲○○之
          餘地，事理甚明；至於被告丙○○所稱另一「凱翔電器股份有限公司」，
          並非為被告丙○○負責經營，甚且被告丙○○係任該公司之獨立監察人（
          持有股份為零），而上開公司亦於九十年十二月二十一日解散，由此足見
          「凱翔電器股份有限公司」縱曾有盈收獲利，亦與被告丙○○之經濟財力
          顯無影響。
      (五)、再觀諸下列事證，亦足證明被告丙○○實際上並未與被告甲○○真實設定
          本件第二順位抵押權，亦未貸與被告甲○○七百萬元之事實，析言如次：
          被告丙○○辯稱伊對於被告甲○○有系爭七百萬元及按年利率百分之六計
          算之利息，無非主張渠等間有於八十六年十一月二十二日系爭最高限額八
          百萬元之抵押權設定登記，由被告甲○○分別於八十六年十一月二十一日
          、同年月二十六日及同年十二月一日簽發三紙本票，其金額分別為二百萬
          元、三百萬元及二百萬元，到期日則分別為八十八年十一月十日、八十八
          年十一月十五日及八十七年十二月一日，被告丙○○之「世華聯合商業銀
          行」存款存摺所列「八十六年十一月二十一日至同年十二月一日」節本，
          其中紀錄有於八十六年十一月二十一日、同年月二十六日及同年十二月一
          日分別支出二百萬元、三百萬元及二百萬元，以被告丙○○名義分別於八
          十六年十一月二十一日、同年月二十六日及同年十二月一日各匯款二百萬
          元、三百萬元及二百萬元至被告甲○○設在「陽信銀行大屯分行」帳戶之
          三紙世華聯合商業銀行匯出匯款回條聯，暨由方英仁（據悉係被告甲○○
          之兄）名義分別於八十六年十一月二十五日、同年月二十六日各匯款三百
          萬元、一千一百萬元至皇冠公司設在「彰化商業銀行大同分行」帳戶之二
          紙華南商業銀行匯款回條聯等件為證據資料。惟查：
      １、被告甲○○迄未出庭陳述意見，則被告丙○○辯稱主張伊以自有資金而本
          於金錢消費借貸關係有陸續貸款予被告甲○○七百萬元之情事，即難認係
          實在可取。況被告丙○○於八十六年十月間其自己所負責經營之「凱友企
          業有限公司」即面臨倒閉而經撤銷登記在案，俱如前述，則被告丙○○於
          同一時期顯無餘財資力而得另行於同年十一月間及十二月初陸續貸與被告
          甲○○高達七百萬元之資金，經驗事理至為淺明。
      ２、被告丙○○、甲○○間之系爭抵押權設定登記係在八十六年十一月二十二
          日生效，則依一般經驗認知之社會通常情形，被告丙○○豈有於系爭抵押
          權設定登記生效之前，即於八十六年十一月二十一日貸予被告甲○○二百
          萬元鉅款之理！
      ３、本件系爭抵押權設定登記，其有關「利息」、「遲延利息」及「違約金」
          等項均約定登記係「無」，且明白約定登記「清償日期八十八年十一月十
          八日」，上開抵押權設定登記與被告丙○○所辯稱主張之系爭債權本金七
          百萬元及其依年利息百分之六計算之利息債權，二者亦不相符合。
      ４、尤有甚者，被告甲○○係被告丙○○之「妻弟」，彼此具有姻親關係，此
          亦為被告丙○○是認之事實。
      ５、又被告丙○○所提「世華聯合商業銀行存款存摺」節本，其中紀錄註記有
          如下重要事項：86.11.21.以現金存入四十萬元而補至存款結存金額達
          二百零一萬八千六百零二元，隨即於同日轉帳支出二百萬元，致存款結存
          金額僅剩一萬八千六百零二元，其就上開現金存入四十萬元乙筆，另併註
          記「瑞珀」，此之所謂「瑞珀」，則係指「方瑞珀」，然其意義即當指被
          告甲○○而言。86.11.22.以現金存入三百萬元，而將存款結存金額補
          至三百十七萬三千五百四十六元，並另註明此筆存款係「週轉金」，果不
          其然，被告丙○○陳稱旋於86.11.26.轉帳支出週轉同額三百萬元予被告
          甲○○，而存款結存餘額則回歸為七萬七千九百四十元，足見上開以現金
          存入三百萬元係被告甲○○自己週轉自供自用。86.11.28.再以現金存
          入一百四十五萬元，此筆存款並註記「方瑞珀」，另於86.12.1.再以現金
          存入八十萬元，而此筆存款尤且註記「弟弟入」，至此又累計存款結存金
          額達二百四十六萬零三百五十七元，而隨即於同日支出二百萬元，此益足
          證明上開二百萬元之存入、支出，亦係被告甲○○自供自用甚明。事實
          上，被告丙○○聲稱其分別於八十六年十一月二十一日、同年月二十六日
          及同年十二月一日各匯款二百萬元、三百萬元及二百萬元予被告甲○○，
          然查各該「世華聯合商業銀行匯出匯款回條」三紙其上之「丙○○」筆跡
          ，對照執行卷附丙○○「投標書」上丙○○之親自簽名，二者顯非同一，
          足見上開三次匯款共計七百萬元，要非被告丙○○自己所為，彰彰至明。
          綜右所述，與本件有關之逾四十萬元鉅額存款及支出，實際上並非被告
          丙○○所為，此觀相關存款分別特予註記「瑞珀」、「週轉金」、「方瑞
          珀」及「弟弟入」等情，至為灼然。
      ６、又被告丙○○辯稱被告甲○○臨時向伊借款七百萬元之原由，係要交與其
          兄方英仁合為一千四百萬元供皇冠公司暫時借用云云，惟被告丙○○上開
          說詞，顯與卷內資料所示被告甲○○至八十六年十二月一日始借得足額七
          百萬元，而與訴外人方英仁則早於八十六年十一月二十五、二十六日連續
          分別匯款三百萬元及一千一百萬元予皇冠公司之事實，不相符合，二者顯
          有矛盾不實甚明。
三、證據：提出本院九十一年度執字第一二五九二號強制執行事件分配表、本票影本
          三張、抵押權設定契約書影本一份、由電腦網路查詢之「凱友企業有限公
          司」之公司基本資料一件、由電腦網路查詢之「凱翔電器股份有限公司」
          之公司基本資料一件為證。
乙、被告丙○○方面：
一、聲明：原告之訴駁回。
二、陳述：
      (一)、按原告起訴之原因事實稱：「訴外人皇冠公司於八十六年十一月發生財務
          危機，被告甲○○於得知上開情況之際，竟夥同被告丙○○以通謀虛偽之
          意思表示設定第二順位抵押權八百萬元，顯係被告間共同隱匿財產，意圖
          逃避強制執行之行為，其所為之虛偽抵押契約及債權契約依法應屬無效，
          被告甲○○所簽發之本票債權亦不存在」云云，純係原告片面臆測之詞而
          非實在，被告斷然否認其說詞。蓋：
      １、第三人主張表意人與相對人通謀而為虛偽意思表示者，該第三人應負舉證
          之責，早經最高法院四十八年台上字第二九號著有判例。原告既主張被告
          丙○○與甲○○間之系爭抵押契約及債權契約為通謀虛偽意思表示，依法
          自應就此項事實負舉證之責。
      ２、按「民法第八十七條之通謀虛偽表示，指表意人與相對人柤互明知為非真
          意之表示而言，故表意人之相對人不僅須知表意人非真意，並須就表意人
          非真意之表示相與為非真意之合意，始為相當」（最高法院五十一年台上
          字第二一五號判例），從而原告依法自應就：丙○○為非真意之意思表示
          、甲○○為非真意之意思表示、丙○○與甲○○均彼此互知對方為非真意
          之意思表示、丙○○就甲○○非真意之表示相與為非真意之合意等負舉證
          之責，始符民事訴訟之證據法則。
      ３、原告不此之途，徒託空言，率指「被告甲○○短短五日內連續開立系爭債
          權本票三張向丙○○借款，共計七百萬元」、「丙○○僅為一般受雇工作
          者，工作不盡穩定，家無恒產，絕非富裕之人，與甲○○並無任何業務往
          來關係」、「甲○○財務狀況應相當良好」、「甲○○經濟狀況應屬十分
          良好」、「甲○○所有之不動產可向金融機構便宜融資，卻捨近之方便而
          遠求不便捷不經濟及財務不佳之丙○○借款融資」、「甲○○所簽發之三
          張本票乃玩具本票，其發票日與到期日長達兩年之久，且設定契約書內所
          載之抵押之約定與一般社會通識有違」云云，而武斷被告間之抵押契約與
          債權契約為通謀虛偽意思表示，明顯地係自己狐疑猜忖，杯弓蛇影之臆測
          說詞，殊不值一駁。
      (二)、姑勿論甲○○於八十六年十一月二十一日向被告丙○○借款二百萬元、八
          十六年十一月二十六日借款三百萬元、八十六年十二月一日借款二百萬元
          ，均有被告丙○○匯款給甲○○之世華聯合商業銀行之匯款回條足稽。且
          甲○○所簽發之三張債權本票亦經被告丙○○向本院聲請核發支付命令並
          確定在案（本院九十一年度促字第一三一五八號），在在足見被告丙○○
          借款予甲○○乃千真萬確而無可置疑者，原告竟編織「被告甲○○短短五
          日內連續開立債權本票三張向被告丙○○借款共計七百萬元」而猜忖其為
          虛偽云云，顯失諸瞎猜多疑而屬無稽，甚且就法院已審認與確定判決有同
          一效力之確定支付命令，亦妄肆爭執其效力，殊不值一駁。尤有進者，原
          告看扁被告丙○○之身分、財力，而胡扯說「丙○○為一般受雇工作者，
          工作不盡穩定，家無恒產，絕非富裕之人」，更與事實不符而為天大笑話
          ，蓋被告丙○○早年即與友人合夥經營凱友企業公司及凱翔電器公司，從
          事各種有線、無線電器材家庭電器之買賣等業務，長達二十多年之經營，
          年營業額多達六、七千萬元獲利頗豐，上開二家公司乃東元公司之北區最
          大家電經銷商之一，被告丙○○之名聲在東元公司之高層人士間流傳，可
          謂人盡皆知，怎會是原告所貶稱「一般受雇工作者」、「工作不穩定之人
          」，足見原告胡說一斑；且被告丙○○在八十一年、八十四年僅處理不動
          產所得即達一千多萬元，於退休後從事股票投資金額亦曾高達二、三千萬
          元，又另擁有價值上千萬元之約八百坪土地，豈是原告所形容「家無恒產
          、幾無金融活動之無經濟能力之人、財務不佳之人」，益見原告信口胡謅
          、荒誕無稽，殊不足取。
      (三)、至於原告所稱「被告甲○○從事品牌家電─東元電機股份有限公司之代理
          經銷商，於七十六年至八十六年間財務狀況應相當良好，經濟狀況應屬十
          分良好，且依融資管道而言，其所有之系爭強制執行事件之不動產，除可
          另向金融機構便宜融資求取便捷經濟之融資管道外，其經銷寄售之東元電
          機家電產品，亦為現金收入來源，而被告甲○○卻捨近之方便而遠求不便
          捷、不經濟及財務能力不佳之被告丙○○借款融資，實與一般社會通識相
          背離」云云，更與事實不符，而純屬原告個人臆想猜忖出來的故事，更不
          值一駁，蓋原告主張關於「財務能力不佳之被告丙○○」乙節，乃荒謬不
          實之詞，已見前述，且被告丙○○乃甲○○之姐夫，先前甲○○亦曾在葉
          銅鑼主持之凱翔電器公司任職，故雙方既是親戚且曾有主僱關係，彼此借
          款融資乃人之常情，殊無何「不便捷、不經濟」之可言，可見原告所謂「
          實與一般社會通識相背離」，顯非有理，再者有關甲○○之財務狀況暨其
          融資管道各點，要屬甲○○個人問題，理應由其說明，惟據被告丙○○所
          聞，略以：
      １、被告甲○○為訴外人皇冠公司之股東，皇冠公司已有五十多年歷史，在臺
          灣光復之初，由現任董事長許坤山及方水泉等人創立為臺灣第一家主產磁
          磚之廠家，亦為一家族型之企業，被告甲○○與其兄方英仁及現任總經理
          許瑞鐘為該公司之第二代股東。皇冠公司從六十三年至七十五年之十多年
          期間，適逢臺灣經濟高度成長，房地產一片榮景，磁磚建材業亦隨之起飛
          ，盛極一時，皇冠公司將設備及廠房相繼擴建，但從未向銀行借貸資金。
          至七十六年及七十九間總經理許瑞鐘再規畫擴建廠房，並自德國購進全自
          動化設備，始向彰化銀行陸續借貸大量資金，最高曾借貸二億五千多萬元
          。至八十年之後，房地產逐漸向下滑落，造成磁磚等建材業亦隨之受到極
          大衝擊，而銀行見此亦採「雨天收傘」策略，陸續追還貸款五千多萬元，
          造成該公司之經營雪上加霜，致陷於背負二億元貸款無法償還而關廠的地
          步。
      ２、八十六年初，皇冠公司開始發生財務調度困難情形，原告之彰化銀行吳副
          理等，當時亦建議合併或增資方案，並熱心協助多方代為尋求有財力廠商
          參與投資經營。皇冠公司質押於彰化銀行之土地、廠房、設備等資產，當
          年市值超過四億元，扣除貸款二億元，尚餘淨值約二億元，各股東為挽救
          多年基業，忍痛將淨值降低為五千萬元，與有意投資者商議尋求投資五千
          萬元資金，以彌補當時之資金缺口，但在此之前，所欠缺資金皆暫由股東
          設法籌借調度，董事長許坤山曾對外調借一千多萬元（後來售屋抵債，尚
          欠其友人黃呈儀四百萬元未還），總經理許瑞鐘亦對外調借二千多萬元（
          除提供房屋向彰化銀行設押貸借一千五百萬元外，尚欠第二順位蔡邦棟一
          千萬元未還），另股東方英仁及甲○○兄弟亦負責對外調借一千四百萬元
          ，供皇冠公司周轉。
      ３、因皇冠公司急需資金調度，但甲○○本身並無多餘資金，且平日與銀行往
          來不多，欲以房屋向銀行設定第二順位押借，但不被銀行接受，且徵信及
          設定手續曠日費時，緩不濟急，遂臨時向丙○○以第二順位抵押商借七百
          萬元，交與其兄方英仁合為一千四百萬元供皇冠公司暫時借用，故被告間
          確有借款情事，其間資金之授受，信而有徵，豈可僅憑原告片面猜忖臆測
          之詞而率謂為「通謀虛偽意思表示」，武斷其抵押契約及債權契約為無效
          ，在在足見原告之訴顯非有理。
      (四)、被告丙○○經營凱友企業有限公司及凱翔電器股份有限公司二十多年，公
          司營運不但正常且每年營業額多達六、七千萬元，獲利頗豐，二家公司均
          係東元公司之北區最大家電經銷商之一，乃業界所共知共聞之事，八十六
          年間被告丙○○因鑒於父親年歲已高（九十歲矣）又多病，急需照顧且個
          人生涯之規劃，乃自動結束凱友企業有限公司之營運，絕非原告所誣捏：
          經營不善面臨倒閉而被撤銷登記，原告平空杜撰倒閉之情，絕非實在，並
          誣篾被告丙○○於同一時期顯無餘財資力借貸與甲○○云云，乃閉門造車
          、捕風捉影之謬論。至於凱翔電器股份有限公司，被告丙○○係將其交由
          股東賴萬金去營運，而退出經營，更非原告所猜忖公司經營不好而告解散
          ，按被告丙○○結束該二家公司當時，對外不但未曾負欠任何人分文債務
          ，而且分配得不少盈餘此可由其他股東證實，被告丙○○個人進帳積蓄有
          所累增，何來如原告所誣指「被告丙○○對於自己所營事業已無資力照顧
          維持，豈尚有閒錢餘財資借甲○○」之說，尤有進者，被告丙○○在凱翔
          電器股份有限公司明明擁有六００股，而原告竟平空杜撰「持有股份為零
          」，並據以臆推「凱翔電器股份有限公司縱曾有盈收獲利，亦與被告葉銅
          鑼之經濟財力顯無影響」云云，而誣篾：被告丙○○為無經濟能力之人，
          財務不佳，無能力資借予甲○○。其以不實之資料捕風捉影，一味瞎猜狐
          疑本件債權，顯屬荒謬妄誕之詞。次按被告甲○○迄未出庭，乃屬甲○○
          個人之情事，「其何以故」，殊非被告丙○○所能代為解說，詎原告竟執
          此狐疑被告丙○○之債權，殊不合邏輯且不近情理，何況甲○○已有呈文
          給庭上自值斟酌，因此原告據此率稱「金錢借貸關係難認係實在」，顯非
          有理，殊不值一駁。
      (五)、又本件抵押權設定登記，乃本金最高限額抵押，依民間之運用習慣（一般
          銀行界亦如此）其所擔保之債權，並不限於設定登記生效後始發生者，其
          往往包括以前、現在及將來所發生之一切債權皆在內，乃事所恆有之常識
          ，詎原告自己為開業銀行，就其本身所習見之作法，竟一反常態執為狐疑
          攻訐之藉詞，以「系爭抵押權設定登記係於八十六年十一月二十二日生效
          ，被告丙○○豈有於設定登記生效前一天，八十六年十一月二十一日貸予
          甲○○二百萬元鉅款之理」，來質疑本件抵押借款，誠令人哂笑而不恥。
          況且民間抵押登記，其有關利息、遲延利息及違約金等項，為省免稅捐機
          關查稅之煩，慣例上均填載「無」，此乃事所常見之作法，本件之抵押登
          記亦和一般常規相同，詎原告竟亦大作文章而質疑抵押登記之真正，更見
          其無理由找話題之一斑。
      (六)、至於原告其他就有關被告丙○○存摺上之記載批註，多所瞎猜，純粹係伊
          「夫子自道」之詞，全非實在，例如註記上明明寫著「方瑞珀」，詎原告
          竟無中生有，將之臆推為「然其意義即當指被告甲○○而言」，其何以作
          此解，亦不見其理由何在，孰能置信其臆詞，又註記明明寫「弟弟入」即
          被告丙○○之弟弟葉水星入，詎原告又胡說瞎猜為「係被告甲○○」以自
          圓其謊言而編撰成故事，殊不可採。
      (七)、尤有進者，有關本件借款之事實，不但經被告丙○○呈提當年匯款給方英
          文之匯款回條，且有被告丙○○之存款存摺之記錄足證，何況被告甲○○
          就其借貸之情，亦有所陳明在卷，詎原告竟謊稱「八十六年間匯款回條」
          上之筆跡，與「九十二年間投標書」上之筆跡顯非同一，而臆測「三次匯
          款要非被告丙○○自己所為」云云，尤屬荒謬無稽之談，蓋上述匯款回條
          ，和投標書上被告丙○○之簽名均係本人所簽，其一者簽寫於八十六年間
          ，另者簽寫於九十二年間，二者前後相隔六年，按理，同一人筆跡難免會
          有稍微更變之情，豈能執此武斷為非同一，何況細辨上述簽名，以肉眼即
          能看出一者係較端正工整地正楷寫法，另者比較不工整寫法而已，何來「
          顯非同一」之說，足見原告砌詞編織故事，而攻訐本件債權之詞，殊不值
          一駁。
三、證據：提出世華聯合商業銀行匯款回條影本三張、本院九十一年度促字第一三一
          五八號支付命令暨確定證明書影本各一份、凱友企業有限公司營利事業登
          記證影本一份、土地增值稅繳款書影本三張、工務局使用執照影本一張、
          土地建物買賣所有權移轉契約書影本三份、華南商業銀行匯款回條聯影本
          二紙、世華聯合商業銀行之存摺影本八紙、經濟部於九十二年八月十二日
          核發之凱翔電器股份有限公司變更登記事項卡一份為證。
丙、被告甲○○方面：
    被告甲○○未於言詞辯論期日到場，惟依其具狀所為之聲明及陳述如左：
一、聲明：原告之訴駁回。
二、陳述：
      (一)、伊向姊夫丙○○借款七百萬元是事實，但要伊出庭不知道還有什麼好說的
          ，房屋已被丙○○拍賣，家電生意也無法繼續經營，已是一無所有，每天
          要幫人安裝冷氣，送貨打零工，吃飯都成問題，那還有閒時間去出庭，就
          是出庭，也實在不想看到丙○○那張無情的嘴臉。想當初，一再懇求不要
          拍賣房屋，丙○○也曾是東元家電的經銷商，明知伊之房屋被拍賣，會喪
          失經銷商資格，現今景氣又差，請他留一條生路，但他還是不顧親情，無
          動於衷，堅持拍賣伊之房屋，使伊被迫結束二十多年的家電生意。丙○○
          也明知伊向他借錢是替家族企業皇冠公司調頭寸，不是伊拿去花掉，亦向
          他說明，伊是為皇冠公司做人頭保，房屋才會被彰化銀行查封，皇冠公司
          欠彰化銀行二億元，但有四億元以上的資產押在銀行，事情一定會圓滿解
          決，不會拖累到他，但他全然不聽伊之懇求，實在令伊心碎不已。
      (二)、彰化銀行當初對保的時候，視伊為貴賓，且說公司有那麼多資產做抵押，
          保證人只是形式，現在為何不先去處理皇冠公司價值四億元的資產，反而
          只會找伊這種小生意人當替死鬼。彰化銀行在查封伊之房屋後，為了要領
          回一千二百萬元之假扣押擔保金，其王姓行員向伊百般示好，要求伊只要
          蓋章同意他們領回擔保金，他們將不會再向伊採取不利的行動，擔保金領
          走了，現在翻臉不認人，反而告伊是串通做假債權，這種行逕，真令人不
          齒。本人一生安份守己，只做個小生意養家活口，未曾參與皇冠公司的業
          務，如今只為了做保及幫公司調頭寸，卻惹來身敗名裂、一無所有的災禍
          ，並成為被告，真是情何以堪。
丁、本院依職權調閱系爭強制執行事件全卷。
    理      由
一、本件被告甲○○未於言詞辯論期日到場，核無民事訴訟法第三百八十六條各款所
    列情形，爰依原告之聲請，由其一造辯論而為判決。
二、按債權人或債務人對於分配表所載各債權人之債權或分配金額有不同意者，應於
    分配期日一日前，向執行法院提出書狀，聲明異議；異議未終結者，為異議之債
    權人或債務人，得向執行法院對為反對陳述之債權人或債務人提起分配表異議之
    訴，強制執行法第三十九條第一項、第四十一條第一項前段定有明文。經查，被
    告丙○○以確定之拍賣抵押物裁定及確定之支付命令為執行名義聲請拍賣被告甲
    ○○所有之台北市○○區○○路一段九號一樓房屋及坐落之基地，經本院執行處
    以九十一年度執字第一二五九二號即系爭強制執行事件進行執行程序，並於九十
    一年十月三十日由被告丙○○以六百萬元拍定，經本院執行處於九十二年一月十
    三日製作完成分配表，定期於九十二年二月十二日實行分配，依該分配表所示被
    告丙○○於第二順位抵押權所得分配之金額為五百三十九萬六千五百二十五元，
    原告對被告丙○○上開分配之金額有異議，於分配期日前即九十二年一月二十日
    向本院執行處聲明異議，並在異議未終結前即九十二年二月十日向本院提起本件
    分配表異議之訴，業經本院調取系爭強制執行事件卷宗核閱無訛，核其提起本件
    分配表異議之訴合於法律規定，先予敘明。
三、本件原告起訴主張：被告甲○○於八十五年十一月十二日擔任訴外人皇冠公司向
    原告借款之連帶保證人，詎屆期未能依約清償，經原告向本院聲請核發支付命令
    確定在案，被告甲○○於八十六年十一月間得知皇冠公司發生財務危機之際，竟
    夥同被告丙○○以通謀虛偽之意思表示，將系爭強制執行事件拍賣之不動產設定
    第二順位抵押權八百萬元，顯係被告間共同隱匿財產，意圖逃避強制執行，所為
    之虛偽抵押契約及債權契約依法應屬無效，被告甲○○所簽發予被告丙○○之共
    計七百萬元之本票債權亦不存在，被告間通謀虛偽所為之詐害債權行為，已有害
    及原告債權恐將無法受償之虞，又被告丙○○於本件訴訟中所主張之匯款情形，
    其所匯款項都是在匯款前才突然存入，顯示資金來源有問題，足認被告丙○○實
    際上並未與被告甲○○真實設定本件第二順位抵押權，亦未貸與被告甲○○七百
    萬元，自不得列入分配，爰請求判決如其訴之聲明。被告丙○○則以：伊確實分
    別於八十六年十一月二十一日、同年月二十六日及同年十二月一日各借款二百萬
    元、三百萬元及二百萬元合計七百萬元予甲○○，甲○○並將系爭強制執行事件
    拍賣之不動產為伊設定第二順位最高限額八百萬元之抵押權以擔保前開債務之清
    償，甲○○另並簽發同額之三張本票交予伊收執，且經伊持向本院聲請核發支付
    命令確定在案，原告竟片面臆測為虛偽不實，洵非有理等語，資為抗辯。被告甲
    ○○則陳稱：伊向姊夫丙○○借款七百萬元是事實，丙○○明知伊向他借錢是替
    家族企業皇冠公司調頭寸，伊是為皇冠公司做人頭保，房屋才會被彰化銀行查封
    ，皇冠公司欠彰化銀行二億元，但有四億元以上的資產押在銀行，事情一定會圓
    滿解決，不會拖累到他，但他全然不聽伊之懇求，仍然執意拍賣伊所有之房屋，
    實在令伊心碎不已，且彰化銀行為何不先去處理皇冠公司價值四億元的資產，反
    而只會找伊這種小生意人當替死鬼，並告伊是串通做假債權，此種行逕，令人不
    齒等語。
四、經查，被告甲○○為訴外人皇冠公司向原告借款之連帶保證人，甲○○於八十六
    年十一月二十二日，將系爭強制執行事件拍賣之不動產設定第二順位最高限額八
    百萬元之抵押權予被告丙○○，被告丙○○向本院聲請核發支付命令及聲請裁定
    拍賣抵押物獲准，並向本院民事執行處聲請強制執行拍賣上開不動產，嗣經丙○
    ○以六百萬元拍定，本院民事執行處依據被告丙○○陳報之債權額製作分配表，
    明列被告丙○○之債權額包括借款本金七百萬元及依年息百分之六計算之利息共
    一百三十八萬二千一百三十八元，合計共八百三十八萬二千一百三十八元，拍賣
    金額扣除執行費及土地增值稅後，因第一順位抵押權人東元公司陳報已無債權，
    故第二順位抵押權人即被告丙○○所得分配之金額為五百三十九萬六千五百二十
    五元等事實，為兩造所不爭執，並經本院依職權調取系爭強制執行事件全卷核閱
    無訛，堪認為真正。惟原告主張被告二人間前開借款及抵押權設定係出於通謀虛
    偽意思表示，應屬無效，被告丙○○所陳報之債權既屬虛偽不實，自不得列人分
    配云云，為被告二人所否認，按第三人主張表意人與相對人通謀而為虛偽意思表
    示者，該第三人應負舉證之責，有最高法院四十八年台上字第二九號判例可資參
    照。本件被告甲○○因其家族企業皇冠公司急需資金週轉，乃向被告丙○○借款
    七百萬元以供週轉之事實，業據被告二人陳明一致在卷，並有原告不爭執其為真
    正之甲○○所簽發之同額本票影本三張、丙○○匯款予甲○○之世華聯合商業銀
    行匯款回條影本三張、丙○○之世華聯合商業銀行活期存款存摺影本八張等件為
    證，且甲○○為擔保上開借款之清償，就系爭強制執行事件拍賣之不動產設定存
    續期間為八十六年十一月十九日至八十八年十一月十八日之最高限額八百萬元之
    抵押權予丙○○，亦有附於系爭強制執行事件卷宗之抵押權設定契約書、他項權
    利證明書、土地及建物登記謄本等件可稽，又被告丙○○因前揭借款屆期未獲清
    償，乃分別向本院聲請核發支付命令及聲請裁定拍賣抵押物獲准，此亦有附於系
    爭強制執行事件卷宗之本院九十一年度促字第一三一五八號支付命令及確定證明
    書各一份、九十一年度拍字第一０七七號民事裁定及確定證明書各一份可憑，再
    參酌被告甲○○因其家族企業皇冠公司急需資金週轉，乃與其餘股東分別籌措款
    項供皇冠公司週轉，甲○○遂向其姊夫即本件被告丙○○借款七百萬元以供皇冠
    公司週轉，且因其二人具有親誼關係，致未就借款另行約定利息及違約金，嗣至
    九十一年四月間，丙○○因上開借款仍未獲清償，遂向本院聲請核發支付命令，
    並按票據法之規定請求按年息百分之六計算之利息，洵無不合情理之處；況依被
    告二人一致陳稱皇冠公司當年質押於彰化銀行之土地、廠房及設備等資產，市值
    達四億元，貸款僅二億元等情，足見甲○○主觀上係認皇冠公司縱使仍然無法渡
    過難關，惟公司資產亦足敷抵償債務，致其個人舉債不過在於解公司燃眉之急，
    顯難見有虛偽借款及虛偽設定抵押之意圖。綜上，被告二人已就其等間之借款及
    設定抵押權之事實盡舉證之責，原告既主張係屬通謀虛偽，應為無效云云，依前
    揭判例所示，原告自應負舉證之責，惟原告並未舉出積極證據以實其說，徒以臆
    測之詞，率指被告二人間之借款及設定抵押權為出於通謀而為之虛偽意思表示，
    自不足憑採，從而原告訴請確認被告丙○○對於被告甲○○七百萬元及其利息之
    債權不存在部分，即屬無據。
五、再按最高限額抵押權之存續期限一旦屆滿，該抵押權即因而歸於確定，凡在存續
    期間所發生之債權，皆為抵押權效力所及，亦即祇要確定時存在之債權，即為抵
    押權擔保之範圍，至其已否屆清償期，在所不問（最高法院八十三年度台上字第
    五七七號判決意旨參照）。又最高限額抵押契約，係指所有人提供抵押物，與債
    權人訂立在一定金額之限度內，擔保現在已發生及將來可能發生之債權之抵押權
    設定契約，此種抵押權所擔保之債權，除訂約時已發生之債權外，即將來發生之
    債權，在約定限額之範圍內，亦為抵押權效力所及，故抵押權設定契約書，倘載
    明設定最高限額抵押權，擔保範圍包括債務人現在（過去所負現在尚未清償）及
    將來應負之債務，即應發生上述之效力，故借款日期在抵押權存續期間前，清償
    日期在抵押權存續期間內之債權，為最高限額抵押權效力之所及，此自不待言，
    又借款日期在抵押權存續期間內，清償日期在抵押權存續期間屆滿後之債權，亦
    為最高限額抵押權效力之所及。本件被告二人所設定之八百萬元最高限額抵押權
    之存續期間為八十六年十一月十九日至八十八年十一月十八日，被告甲○○借款
    之日期分別為八十六年十一月二十一日、同年月二十六日及同年十二月一日各借
    款二百萬元、三百萬元及二百萬元合計七百萬元，甲○○並各於借款日分別簽發
    同額之本票一紙，已如前述，且依上開本票所載之到期日依序為八十八年十一月
    十日、同年月十五日及八十七年十二月一日，可見丙○○對甲○○之上開借款本
    金七百萬元之債權，均係在本件最高限額抵押權之存續期間內發生，並在約定之
    限額內，自為該抵押權效力所及，亦即該七百萬元債權本金應優先分配受償。又
    依土地及建物登記謄本所示，本件登記之最高限額抵押權並未約定將利息、遲延
    利息及違約金亦列入抵押權擔保範圍內，因此若有執行名義所載已確定得請求之
    利息、遲延利息及違約金，因非在抵押權擔保範圍內，僅不得優先受償而已，尚
    非不得列入分配。如前所述，本件被告丙○○對被告甲○○既已取得確定支付命
    令為執行名義，丙○○依據該支付命令確定之債權，向本院民事執行處陳報債權
    本金七百萬元及利息一百三十八萬二千一百三十八元，合計共八百三十八萬二千
    一百三十八元，系爭強制執行事件之分配表將之列入分配，並就拍定價金扣除執
    行費及土地增值稅後，因第一順位抵押權人已無債權存在，故在第二順位抵押權
    擔保之七百萬元債權本金範圍內優先分配五百三十九萬六千五百二十五元，並無
    不合，原告請求被告丙○○之分配款五百三十九萬六千五百二十五元，應更正分
    配金額為零元，並全部更正分配予原告五百三十九萬六千五百二十五元（詳如附
    表所示），為無理由。又被告丙○○陳報之前開利息債權，因非抵押權擔保之優
    先債權，前揭分配表將之與抵押權擔保之七百萬元債權本金併列在第二順位抵押
    權項下，雖非十分妥洽，但就抵押權擔保之七百萬元債權本金範圍內得優先分配
    之數額及其餘分配結果並無影響，併予敘明。
六、綜上所述，被告甲○○確有積欠被告丙○○七百萬元及利息，系爭強制執行事件
    分配表所載第二順位抵押權人即被告丙○○所得優先分配之款項五百三十九萬六
    千五百二十五元，亦核無不合，從而原告訴請確認被告丙○○對於被告甲○○七
    百萬元及其利息之債權不存在，以及系爭強制執行事件分配表所載第二順位抵押
    權之優先分配款即被告丙○○之分配款五百三十九萬六千五百二十五元，應更正
    分配金額為零元，並全部更正分配予原告五百三十九萬六千五百二十五元（詳如
    附表所示），均無理由，應予駁回。
七、本件判決基礎已臻明確，兩造其餘之攻擊防禦方法及訴訟資料經本院斟酌後，核
    與判決結果不生影響，無一一論述之必要，附此敘明。
據上論結，原告之訴為無理由，依民事訴訟法第三百八十五條第一項前段、第七十八
條，判決如主文。
中      華      民      國    九十二    年      八      月    二十五    日
                                    臺灣士林地方法院民事第一庭
~B法      官  曾家貽
右為正本係照原本作成。
如對本判決上訴須於判決送達後廿日內向本院提出上訴狀。
中      華      民      國    九十二    年      八      月    二十九    日
~B法院書記官  林翰章


司法院資訊處製作；財團法人民間司法改革基金會備份。
